Inventaris van het archief van de Raad voor de Emigratie, 1952-1968
Nationaal Archief, Den Haag
Ministerie van Sociale Zaken en Werkgelegenheid, Raad voor de Emigratie
SZW / Raad voor de Emigratie
1952-1968
S31
0.70 meter; 43 inventarisnummers.
Normale geschreven, getypte en gedrukte documenten, geen bijzondere handschriften.
Nationaal Archief, Den Haag
Raad voor de Emigratie
Het archief bevat agenda's en notulen van de vergaderingen en vergaderstukken. Verder zijn er stukken over het reglement van de Raad, de samenstelling, adviezen en commissies (Commissie Integratie, Commissie Herziening Landverhuizingswet 1936, Commissie Emigratiebeleid).
Archiefvorming
Geschiedenis van de archiefvormer
Hoofdstuk 1: Algemene inleiding
Een speciale manier om vraag en aanbod op de arbeidsmarkt met elkaar in overeenstemming te brengen is emigratie: het overschot aan arbeidskrachten wordt hiermee in wezen verplaatst naar buiten de nationale arbeidsmarkt. Het gaat dus om een bijzondere vorm van geografische mobiliteit.
Gegeven de aard van het instrument is het begrijpelijk dat regelgeving op dit gebied vooral is uitgevaardigd in tijden van grote werkloosheid. De Landverhuizingswet dateert dan ook uit de crisisjaren (Stb. 1936, 804). Deze wet regelde niet slechts de doortocht en het vervoer, maar ook andere, niet het minst voor landverhuizers uit Nederland gewichtige belangen, betreffende voorlichting en propaganda, werving en arbeidsbemiddeling, gezondheid en veiligheid. Er werden verschillende vergunningenstelsels geïntroduceerd: om informatie te mogen verstrekken over emigratie, om (buiten de organen der openbare arbeidsbemiddeling om) werknemers voor betrekkingen in het buitenland te werven, om emigranten te vervoeren, om buitengewone overeenkomsten met emigranten aan te gaan. Ook nam de overheid de taak over die de Stichting Landverhuizing Nederland voordien had uitgevoerd, namelijk het onderhandelen met buitenlandse overheden.
Ten tijde van de totstandkoming van de Landverhuizingswet werd er door de overheid weinig rechtstreekse aandacht aan de emigratie besteed. Zij verschafte subsidie aan een particuliere organisatie, de Stichting Landverhuizing Nederland, welke mede daardoor in staat was in brede kring bekendheid te geven aan mogelijkheden van de emigratie. Na 1945 ontwikkelde zich de denkbeelden in een andere richting. Behalve het gevaar van een op den duur onvoldoende werkgelegenheid werd ook de dreiging onderkend van een tekort aan ruimte - in allerlei opzichten - voor de sterk groeiende bevolking. De regering besloot derhalve om de emigratie rechtstreeks te stimuleren en de voorwaarden voor het welslagen daarvan te scheppen of indirect te vergroten.
Het Rijk stimuleerde dit door het verlenen van subsidies aan emigranten (voor het eerst in 1948) en aan de Stichting Landverhuizing Nederland. Het Rijksarbeidsbureau verrichte een taak als "aanmeldingskantoor" voor emigranten en verschafte in het algemeen voorlichting inzake emigratie.
Belangrijk was ook de ontwikkeling van de particuliere bemoeienis met de emigratie. Behalve op het gebied van de individuele voorlichting en de voorbereiding van de emigranten konden deze particuliere organisaties een belangrijke taak vervullen bij de bevordering van een goede plaatsing van tal van emigranten en meer in het algemeen bij de nazorg, waaraan de emigranten behoefte hebben tijdens hun aanpassingsperiode.
Door deze naoorlogse evolutie van de particuliere en openbare zorg voor de emigratie en voor de emigranten ontstond behoefte aan een wettelijke regeling ter zake.
In 1949 stelde de minister van Sociale Zaken een commissie in om hem te adviseren inzake de landbouwemigratie en de daarvoor benodigde organisatie (Commissie Landbouw Emigratie). Het belangrijkste vraagstuk van deze commissie was de vaststelling van de taak voor de overheid en voor de maatschappelijke organisaties en het aangeven van de juiste vorm van samenwerking tussen deze. Haar verslag verscheen in 1950.
Bij KB van 11 december 1950 no. 24, werd vervolgens de functie van Commissaris voor de Emigratie ingesteld. De Commissaris voor de Emigratie bereidde ondermeer het emigratiebeleid voor. Hij bereidde daarnaast de internationale overeenkomsten met emigratielanden voor. Hij onderzocht emigratiemogelijkheden in de diverse mogelijke bestemmingslanden en onderhield contacten met betrokken landen over bijvoorbeeld de aantallen emigranten, de algemene voorwaarden voor toelating en de status van de Nederlandse emigranten.
Hoofdstuk 2: Wet op de organen voor de emigratie 1951
Op 27 juli 1951 werd het ontwerp "Wet op de organen voor de emigratie" ingediend, waarmee onder meer de Raad voor de Emigratie, het Emigratiebestuur en de Emigratiedienst werden ingesteld.
Laatstgenoemde dienst was het centrale administratieve en uitvoerende orgaan voor de landverhuizing. Ze overlegde met andere landen, overzag de (door het Emigratiebestuur erkende) emigratie-aanmeldingskantoren, voerde subsidieregelingen ten behoeve van emigranten uit en verstrekte informatie.
Bij de emigratie in haar naoorlogse vorm zijn tienduizenden Nederlanders betrokken. Daarom was hier een taak voor de overheid weggelegd. Zij diende ervoor te waken, dat de wegen, waarlangs de migratoire beweging zich voltrekt, betrouwbaar waren. Om de migratiestroom in zo goed mogelijke banen te leiden en de samenwerking tussen de voor de uitvoering verantwoordelijk organen in Nederland en het ontvangende op meest doeltreffende wijze te bevorderen leidden er toe dat verschillende migratieovereenkomsten werden gesloten.
De aspirant-emigranten werden voorgelicht door de openbare en niet-openbare bemiddelingsorganen. Zij kregen informatie over zaken die verband houden met het vertrek en kregen bijslag en vertrekbescheiden. Als openbaar bemiddelingsorgaan fungeerde het Rijksarbeidsbureau c.q. het gewestelijk arbeidsbureau.
Als aspirant-emigranten wilde emigreren werd een emigrantendossier aangelegd. Deze dossiers werden daarna door de bemiddelingsorganen naar de Nederlandse Emigratiedienst gestuurd waar de aanvraag verder werd behandeld.
De emigratie-attaché in het betreffende bestemmingsland speelde eveneens een belangrijke rol. Met name onderzocht de attaché de mogelijkheden tot vestiging van Nederlanders in zijn ambtsgebied. Daarnaast onderhield hij werkcontacten inzake emigratieaangelegenheden met de overheids- en andere instellingen in zijn ambtsgebied. Vervolgens diende hij de belangen van de Nederlandse emigranten.
In december 1951 werd in Brussel een Intergouvermenteel Comité tot bevordering van de emigratie uit Europese landen naar overzeese bestemmingen opgericht. Van dit Comité werden lid de Verenigde Naties van Noord-Amerika en de belangrijkste emigratielanden, waaronder Nederland. Het Comité verleende - op verzoek van en in overleg met betrokken regeringen - diensten o.a. op het gebied van voorlichting, vakscholing en taalonderricht.
Omstreeks 1960 had de voorspoedige economische ontwikkeling een situatie doen ontstaan, waarin de tot dan aan de emigratie toegekende plaats minder vanzelfsprekend was geworden.
Op grond hiervan oordeelde de toenmalige Minister van Sociale Zaken en Volksgezondheid het raadzaam een heroriëntatie in de ruimste zin te doen plaatsvinden.
De Raad voor de Emigratie werd verzocht advies uit te brengen over het in de toekomst te voeren emigratiebeleid, van de over een eventuele herziening van de Landverhuizingswet 1936. De Raad adviseerde in 1961 tot bestendiging van een positief emigratiebeleid, de intrekking van de Landverhuizingswet 1936, nadat enkele bepalingen daaruit in de Wet op de organen voor de Emigratie zouden zijn opgenomen. Later adviseerde de Raad de taak van de Raad voor de Emigratie over te laten nemen door een vaste commissie van de SER overeenkomstig het bepaalde in art. 43 van de Wet op de Bedrijfsorganisatie.
Hoofdstuk 3: Emigratiewet 1967
In de Emigratiewet 1967 zijn de adviezen van de Raad voor Emigratie verwerkt.
Bij deze wet is ook een verandering gebracht in het meer direct bij de beleidsvorming betrokken overleg- en adviesorgaan, het Emigratiebestuur, in zoverre dat de figuur van Commissaris voor de Emigratie is komen te vervallen. De Voorzitter van het Emigratiebestuur zal worden benoemd door de Kroon, al dan niet uit het midden van het Bestuur.
Daarnaast is het onderscheid tussen emigratie naar landen binnen Europa en die naar landen buiten Europa in de nieuwe Emigratiewet komen te vervallen.
Een nieuw element in de Emigratiewet van 1967 was de grondslag die in artikel 28 werd gegeven voor de financiële hulp aan emigranten. Onder vigeur van de Wet op de organen voor de emigratie werd reeds door het Rijk geldelijke steun verleend aan emigranten.
Sinds het begin van de vijftiger jaren werd van overheidswege aan emigranten een financiële bijdrage in de emigratiekosten verleend. Deze subsidieverlening is sinds 1956 gebaseerd op de Emigratie-bijslagregeling (Stcr. 1956. nr. 51). In deze bijslagregeling was opgenomen dat iedere emigrant recht had op financiële hulp bij emigratie, ook wanneer de hulp, gelet op de vermogenspositie van betrokkene, in het geheel niet noodzakelijk was. In de vijftiger jaren kwamen deze gevallen niet voor, in de zeventiger jaren kwamen zij echter wel voor. In de Emigratie-bijslagregeling 1982 is dit rechtgetrokken. De Emigratie-bijslagregeling hield in dat de bepalingen van de Emigratie-bijslagregeling uit 1956 opnieuw werden vastgesteld als algemene maatregel van bestuur, met invoering van een vermogenscriterium.
Daarnaast is in de Emigratie-bijslagregeling 1982 volstaan met aanpassing van slechts die bepalingen die duidelijk verouderd zijn. Hierbij wordt opgemerkt dat in art. 2, vijfde lid, een juridische basis is gelegd voor een afzonderlijke subsidieregeling ten behoeve van remigratie naar Suriname.
Over de remigratie wordt in het kader van het beleidsterrein arbeidsvoorziening het volgende opgemerkt. Het remigratiebeleid en de toepassing van de Basisremigratiesubsidieregeling 1985, alsmede van de Remigratieregeling 1985 waren opgedragen aan de Minister van Sociale Zaken. Het kabinet heeft besloten om de verantwoordelijkheid voor het remigratiebeleid en voor de bestaande remigratieregelingen met ingang van 1 januari 1997 op te dragen aan de Minister van Binnenlandse Zaken in zijn functie van coördinerend minister voor het minderhedenbeleid. De reden was dat het remigratiebeleid en de toepassing van de betrokken regelingen niet meer tot de (kern)taken van het ministerie van Sociale Zaken en Werkgelegenheid kunnen worden gerekend. Voor de handelingen op het deelbeleidsterrein remigratie wordt verwezen naar het beleidsterrein Coördinatie Integratiebeleid Minderheden.
Op 27 maart 1992 heeft het kabinet, in het kader van de herbezinning op de taken van de rijksoverheid, besloten om de bemoeienis van de rijksoverheid met emigratie geheel te beëindigen. De redenen hiervoor waren dat met voortzetting van de rijksbemoeienis met emigratie geen Nederlands belang meer werd gediend en de burger geacht kon worden zonder tussenkomst van de overheid te emigreren.
Op basis van dit kabinetsbesluit werd de Emigratie-Bijslagregeling 1982 in 1993 ingetrokken en werden van rijkswege geen financiële middelen meer beschikbaar gesteld voor het verlenen van een bijdrage aan emigranten in de kosten van hun emigratie.
In 1999 is de Remigratiewet (Stb. 1999, 232) in werking getreden, waarbij de Emigratiewet is ingetrokken.
Met de intrekking van de Emigratiewet is ook de rechtsgrondslag voor het bij wet ingestelde Emigratiebestuur komen te vervallen.
Hoofdstuk 4: Raad voor de Emigratie
De Raad voor de Emigratie is ingesteld bij de Wet op de organen voor de emigratie (Stb. 1952, 279); de 29 à 37 leden dienden de minister van Sociale Zaken van advies over de landverhuizing. Lid waren vertegenwoordigers van de departementen van Sociale Zaken, van Economische Zaken, van Landbouw en Visserij, van Buitenlandse Zaken, van Justitie, van Onderwijs en Wetenschappen, van Financiën en van Verkeer en Waterstaat; voorts waren de lagere overheden met twee en wetenschapsbeoefenaren met twee of drie vertegenwoordigers gerepresenteerd; de Commissaris voor de emigratie en de directeur van het Centraal Planbureau waren ambtshalve lid van deze Raad. De overige leden vertegenwoordigden maatschappelijke organisaties. De zittingen van de Raad werden voorbereid door het Emigratiebestuur.
Met de invoering van de Emigratiewet 1967 werden de taken van de Raad voor de emigratie overgedragen aan de Sociaal-Economische Raad, die een speciale commissie heeft voor de emigratie.
Geschiedenis van het archiefbeheer
Het archief is in 2008 krachtens wettelijk voorschrift door het Ministerie van Sociale Zaken en Werkgelegenheid aan het Nationaal Archief overgedragen.
Overbrenging van een overheidsarchief
Inhoud en structuur van het archief
01.01.01
Selectie en vernietiging
Het selecteren voor vernietiging heeft plaatsgevonden op basis van de selectielijst voor de neerslag van de handelingen van de Minister van Sociale Zaken en Werkgelegenheid en de onder hem ressorterende actoren op het beleidsterrein Arbeidsvoorzieningenbeleid over de periode vanaf 1945, 11 november 2004/Nr.C/S/04/2452 (gepubliceerd in Staatscourant 13 januari 2005, nr. 9).
Ordening van het archief
Het archief was voorafgaand aan de bewerking slecht toegankelijk door de manier waarop het door de jaren heen gevormd was. De oorspronkelijke ordening op basis van archiefvormer en archiefcode vormde een slecht toegankelijke inventaris.
In de nieuwe rubricering is gekozen voor een onderverdeling op onderwerp van de stukken, terwijl, waar dat van toepassing is, de bekende indeling in organisatie, personeel en taak in stand blijft. Binnen het gebied taak wordt onderscheid gemaakt in meer algemene stukken met betrekking tot beleid, informatie en samenwerking en meer specifieke onderwerpen. In deze specifieke onderwerpen is het proces van emigratie aangehouden.
Aanwijzingen voor de gebruiker
Openbaarheidsbeperkingen
Volledig openbaar.
Materiële beperkingen
Aanvraaginstructie
Openbare archiefstukken kunnen online worden aangevraagd en gereserveerd. U kunt dit ook via de terminals in de studiezaal van het Nationaal Archief doen. Om te kunnen reserveren dient u de volgende stappen te volgen:
U maakt een profiel aan op www.gahetna.nl, en logt vervolgens in
Via de archiefinventaris (alleen de beschrijvingen met rode nummers) selecteert u het gewenste archiefstuk door op de knop 'Reserveren' te klikken
In het volgende scherm geeft u aan op welke dag u het archiefstuk wilt inzien
Indien u zich bevindt in de studiezaal en een tafelnummer heeft ontvangen kunt u dit nummer vermelden. Als u geen tafelnummer heeft kunt u tafelnummer 777 laten staan
Vervolgens bevestigt u uw reservering door deze te versturen.
Verwant materiaal
Beschikbaarheid van kopieën
Verwante archieven
Het archief van de Directie voor de Emigratie (1933) 1945-1994, Nationaal Archief, nummer toegang 2.15.68
Het archief van de Emigratievertegenwoordiging in het buitenland (1943) 1952-1992, Nationaal Archief, nummer toegang 2.15.69.
Het archief van de Nederlandse Emigratie Dienst (1916) 1952-1993, Nationaal Archief, nummer toegang 2.15.72
Het archief van het Emigratiebestuur (1952) 1953-1991, Nationaal Archief, nummer toegang 2.15.71
Voorlopers Nederlandse Emigratie Dienst, Nationaal Archief, nummer toegang 2.15.30
Beschrijving van de series en archiefbestanddelen
- Stukken van algemene aard, 1
  - Rede, gehouden door J.G. Suurhoff, ter gelegenheid van de eerste vergadering van de Raad voor de Emigratie.., 1952; 1; stuk
  - Agenda's en notulen van vergaderingen van de Raad voor de Emigratie., 1952 - 1965; 2-6; 1 pak, 1 omslag en 3 delen
    - 1e - 6e vergadering.. 1952 - 1954, 2; deel
    - 7e - 10e vergadering. 1955 - 1956, 3; deel
    - 11e - 16e vergadering. 1957 - 1961, 4; deel
    - 17e - 18e vergadering. 1963 - 1964, 5; pak
    - 19e vergadering. 1965, 6; omslag
  - Vergaderstukken van de Raad voor de Emigratie., 1952 - 1965; 7-8; 2 pakken
    - 1952-1957, 7; pak
      Oude code: 07.23.
    - 1959-1965, 8; pak
  - Jaarverslag van de Raad voor de Emigratie over 1953., 1954; 9; stuk
    Oude code: 07.
  - Toespraak van de waarnemend regeringscommissaris voor de Emigratie, drs. T.J.J.A. Beumer, op de vergadering van de Raad voor de Emigratie van 29 maart 1963 met een terugblik op tien jaren emigratie sedert de totstandkoming van de Wet op de Organen voor de emigratie., 10; omslag
    Oude code: 07.353.
- Stukken betreffende bijzondere onderwerpen, 2
  - Organisatie, 2.1
    - Verzoeken om opname in de Raad voor de Emigratie., 1950 - 1956; 11; omslag
      Oude code: 07.5.
      Opmerkingen: actor commissaris/minister??
      Handelingen: 134A (134A): 271.
    - Totstandkoming en wijziging van het Reglement van Orde van de Raad voor de Emigratie., 1952 - 1961; 12; pak
      Opmerkingen: actor minister!!!!!!
      Handelingen: 134A (134A): 273.
    - Samenstelling van de Raad voor de Emigratie., 1952 - 1966; 13-17; 2 pakken en 3 omslagen
      Opmerkingen: H271/272 actor minister
      - Ambtshalve aangestelde leden. 1952 - 1960, 13; omslag
      - Vertegenwoordiging uit de maatschappelijke en wetenschappelijke sector. 1952 - 1963, 14; omslag
      - Vertegenwoordiging van de diverse departementen. 1952 - 1964, 15; pak
      - Vertegenwoordiging van de lagere openbare organen. 1952 - 1964, 16; omslag
      - Vertegenwoordiging van de particuliere en kerkelijke organisaties. 1952 - 1966, 17; pak
    - Correspondentie inzake samenstelling en opheffing van de Raad voor de Emigratie., 1957 - 1968; 18; omslag
      Oude code: 07.54.
      Opmerkingen: raad voor de emigratie opgegaan in emigratiecommissie van de SER/actor commissaris/minister??
  - Personeel, 2.2
    - Benoeming en herbenoeming van leden van de Raad voor de Emigratie., 1952 - 1963; 19; omslag
      Opmerkingen: actor comm./minister??
      Handelingen: 134A (134A): 269.
    - Benoeming en ontslag van de voorzitter en secretaris van de Raad voor de Emigratie., 1952 - 1965; 20; omslag
      Oude code: 07.53.
      Opmerkingen: actor minister??
      Handelingen: 134A (134A): 270.
  - Taak, 2.3
    - Advisering, 2.3.1
      - Advies ter zake van de kredietverlening aan emigranten., 1954; 21; deel
        Handelingen: 134A (134A): 268.
      - Advies ter zake van de subsidiëring van emigranten., 1954 - 1955; 22; pak
        Oude code: 08.742.
      - Advies ter zake van de bevordering van de emigratie van bejaarden., 1954 - 1956; 23; pak
      - Advies van de Raad voor de Emigratie aan de minister inzake de door de kroon aan te leggen maatstaven bij de aanwijzing van organisaties voor vertegenwoordiging in de Raad voor de Emigratie., 1955; 24; omslag
        Opmerkingen: actor minister/NED!!
        Handelingen: 134A (134A): 271,268.
      - Openbaarmaking van adviezen van vaste colleges van advies en bijstand aan de regering., 1957 - 1958; 25; omslag
        Oude code: 07.7.
        Opmerkingen: actor commissaris!
      - Advies omtrent de bij de bevordering van de emigratie in acht te nemen grenzen tussen voorlichting en propaganda., 1959; 26; deel
      - Beknopt overzicht van de Nederlandse emigratie, alsmede enige aspecten van het huidige emigratiebeleid., 1960; 27; deel
      - Ontwerpadvies inzake het emigratiebeleid., 1961; 28; deel
      - Advies inzake de herziening van de Landverhuizingswet 1936., 1964; 29; deel
    - Commissies, 2.3.2
      - Commissies uit de Raad voor de Emigratie., 1952 - 1954; 30; omslag
        - Werkwijze van de commissies
        - Procedure ten aanzien van het instellen van commissies ad hoc
        - Stemming
        Oude code: 07.58.
      - Adviescommissie inzake het verlenen van voorschotten aan emigranten., 1953 - 1955; 31; pak
        Oude code: 07.352.
        Opmerkingen: of actor commissaris/ned misschien??
      - Commissie Integratie., 1954 - 1958; 32-39; 3 pakken, 4 omslagen en 1 stuk
        Opmerkingen: actor NED?
        - Voorbereiding en samenstelling. 1954 - 1956, 32; omslag
          Oude code: 08.223.
        - Notulen. 1954 - 1957, 33; omslag
        - Beantwoording vragenlijsten door de Algemene Emigratie Centrale (AEC), Christelijke Emigratie Centrale (CEC), Hervormde Emigratie Commissie (HEC) en de Katholieke Centrale Emigratiestichting (KCES). 1955 - 1956, 34; pak
        - Definitie integratie. 1955 - 1956, 35; omslag
        - Eerste ontwerpadvies. 1956 - 1957, 36; pak
        - Tweede ontwerpadvies. 1957, 37; pak
        - Rapport. 1957, 38; stuk
        - Commentaar. 1957 - 1958, 39; omslag
      - Instelling, samenstelling en werkzaamheden van de Commissie inzake kredietgaranties., 1957 - 1958; 40; omslag
        Oude code: 08.83.
      - Instelling, samenstelling en werkzaamheden van de Commissie Herziening Landverhuizingswet 1936., 1960 - 1964; 41; pak
      - Commissie Emigratiebeleid., 1961; 42; deel
        - Rapport inzake emigratie en binnenlandse situatie, -
        - Rapport inzake emigratie en Europese ontwikkeling, -
        - Rapport inzake emigratie en Nederlandse positie in de wereld, -
        - Rapport inzake emigratie en individuele emigratie, -
    - Overige, 2.3.3
      - Kwartaalverslagen aan de Raad voor de Emigratie van de Nederlands Zuid-Afrikaanse Vereniging inzake de activiteiten en de bevindingen op het gebied van de emigratie naar zuidelijk Afrika., 1958 - 1962; 43; omslag
        Oude code: 07.77.